【裁判字號】    97,上,661
【裁判日期】    980421
【裁判案由】    確認債權關係不存在等
【裁判全文】
臺灣高等法院民事判決                   97年度上字第661號
上  訴  人  甲○○
            丁○○
被  上訴人  華南商業銀行股份有限公司
法定代理人  乙○○
訴訟代理人  丙○○
上列當事人間請求確認債權關係不存在等事件，上訴人對於中華
民國97年5月23日臺灣板橋地方法院97年度訴字第30號第一審判
決，提起上訴，本院於民國98年3月31日言詞辯論終結，判決如
下：
    主  文
上訴駁回。
原判決主文第二項應更正為「上訴人甲○○於民國九十六年四月
十七日以臺北縣三重地政事務所重中登字第○一○六○○號登記
之新台幣貳佰萬元最高限額抵押權應予塗銷。」。
第二審訴訟費用由上訴人負擔。
    事實及理由
一、按在必要共同訴訟，共同訴訟人中一人之行為有利益於共同
    訴訟人者，其效力及於全體，民事訴訟法第56條第1項第1款
    前段定有明文。本件被上訴人於原審起訴請求確認上訴人甲
    ○○就丁○○所有如附表所示之不動產，所設定第二順位最
    高限額新台幣（下同）200萬元抵押權所擔保之債權及抵押
    權均不存在。及上訴人甲○○於民國（下同）96年4月17日
    以臺北縣三重地政事務所（被上訴人於原審誤繕為台北縣中
    和地政事務所，嗣於本院更正為台北縣三重地政事務所，並
    經上訴人甲○○表示同意，見本院卷第167頁、169頁背面、
    182頁背面）重中登字第010600號登記之200萬元最高限額抵
    押權應予塗銷。該訴訟標的法律關係對於上訴人甲○○與丁
    ○○必須合一確定，是本件雖僅有上訴人甲○○提起上訴，
    其上訴效力及於丁○○，爰併列丁○○為上訴人，合先敘明
    。
二、上訴人丁○○經合法通知，未於言詞辯論期日到場，核無民
    事訴訟法第386條所列各款之情形，爰依被上訴人之聲請，
    准其一造辯論而為判決。
三、被上訴人主張：訴外人金明書（下稱金明書）邀其妻即上訴
    人丁○○於95年9月28日出具保證書，連帶保證訴外人金鑫
    鮮有限公司（下稱金鑫鮮公司）對伊現在（包括過去所負現
    在尚未清償之債務）及將來於保證書第1條所負之債務範圍
    內以1,200萬元為限額（含本金及其利息、遲延利息、違約
    金、損害賠償及其他從屬於主債務之負擔），保證人願與主
    債務人金鑫鮮公司負連帶清償責任。嗣金鑫鮮公司於95年10
    月4日向伊借款2筆，本金分別為180萬元、120萬元，借款期
    間自95年10月4日起至100年10月4日止，每月4日按月平均攤
    付本息，惟皆僅繳至96年3月4日即未再依約還本繳息。另金
    鑫鮮公司分別於95年11月14日、95年11月29日、95年12月20
    日向伊申請開發遠期信用狀，金額分別為美金5萬1,750元、
    5萬5,200元、5萬3,820元，到期日分別為96年3月20日、96
    年4月3日、96年4月24日，依約到期應清償墊款本息，然皆
    未清償，上開債務經伊依約主張全部債務視同到期，屢經催
    討無效。又上訴人丁○○雖將其所有如附表所示之不動產於
    95年10月16日設定第一順位最高限額522萬元抵押權予伊，
    然其除前開連帶保證債務外，另積欠伊借款債務本金435萬
    元，該第一順位抵押權不足擔保上訴人丁○○積欠伊全部債
    務。詎上訴人丁○○與上訴人甲○○間無債權債務關係存在
    ，竟為通謀虛偽意思表示，於96年4月17日，將上訴人丁○
    ○所有如附表所示之不動產向臺北縣三重地政事務所（下稱
    三重地政所）辦理最高限額200萬元抵押權設定登記予上訴
    人甲○○（下稱系爭抵押權），致伊超出抵押權擔保範圍外
    之債權，無法受償。上訴人丁○○、甲○○間所為借款之債
    權行為及抵押權設定之物權行為，係協助丁○○脫產所為通
    謀虛偽意思表示，該等借款及抵押權設定登記契約均屬虛偽
    而自始無效，伊自得請求確認該債權及為擔保該債權所設定
    之抵押權不存在，並請求塗銷抵押權之設定登記。縱認伊請
    求確認該債權及為擔保該債權所設定之抵押權不存在為無理
    由，惟系爭抵押權設定時點係上訴人丁○○對伊所負借貸債
    務逾期之際，且遠在債權發生時間之後，已變動債務人即上
    訴人丁○○原先財產總擔保之狀態，形同使該特定債權人具
    有優先受償之效果，顯已害及伊之債權暨平均受償之機會，
    伊亦得依民法第244條之規定，訴請撤銷甲○○及丁○○等
    就系爭不動產所為設定抵押權之契約行為，並請求塗銷該抵
    押權之設定登記。爰依民法第87條第1項前段、第242條之規
    定，先位聲明請求：(1)確認上訴人甲○○就上訴人丁○○所
    有如附表所示之不動產，所設定第二順位最高限額200萬元
    抵押權所擔保之債權及抵押權均不存在。(2)上訴人甲○○於
    96年4月17日以三重地政所重中登字第010600號登記之200萬
    元最高限額抵押權應予塗銷。備位聲明則依民法第244條之
    規定，訴請：(1)上訴人丁○○與甲○○間96年4月17日重中
    登第010600號就附表所示之不動產所設定第二順位最高限額
    200萬元之抵押權登記行為應予撤銷。(2)上訴人甲○○應將
    附表所示之不動產於96年4月17日經三重地政所所為之抵押
    權設定登記予以塗銷，回復為上訴人丁○○名義。原審就先
    位聲明為被上訴人勝訴之判決，上訴人不服，提起上訴。被
    上訴人則於本院聲明：上訴駁回。
四、上訴人甲○○則以：上訴人丁○○於94年10月起陸續向伊借
    款供金明書週轉，上訴人丁○○並於94年12月28日開立面額
    168萬元，到期日為95年2月15日之本票（下稱系爭本票）予
    伊，惟系爭本票到期後，未能如期還款，上訴人丁○○並持
    續向伊借款數百萬元，伊為確保債權收回，遂要求上訴人丁
    ○○提供其所有附表所示之不動產於96年4月17日設定200萬
    元抵押權予伊。又伊所提存款憑條傳票等證物，均係伊委託
    第三人直接存入或匯款至金明書或金鑫鮮公司之帳戶，而金
    明書係上訴人丁○○之丈夫，雙方顯有借貸關係存在，且多
    筆借款時間均在上訴人丁○○向被上訴人借貸前，伊對上訴
    人丁○○貸款是否逾期並不知情，法律亦無擔保品不得有第
    二順位設定之限制，被上訴人對系爭擔保品已有優先權，對
    其債權已有相當程度之保障，今指稱伊及丁○○等債權債務
    關係乃通謀虛偽意思表示，要無可採等語，資為抗辯。並於
    本院聲明：(1)原判決廢棄。(2)被上訴人在第一審之訴駁回。
五、上訴人丁○○未於言詞辯論期日到場，亦未提出任何書狀作
    何聲明或陳述。
六、兩造不爭執事項：
  (一)上訴人丁○○積欠被上訴人借款債務本金435萬元，及連帶
    保證金鑫鮮公司逾期債務本金277萬7,192元、美金13萬4,32
    0元8角2分及利息、違約金未償。
  (二)上訴人丁○○於95年10月16日將其所有如附表所示之不動產
    設定第一順位最高限額522萬元抵押權予被上訴人。
  (三)上訴人丁○○於96年4月17日將其所有如附表所示之不動產
    設定第二順位最高限額200萬元抵押權予上訴人甲○○。
七、被上訴人又主張：上訴人丁○○、甲○○間並無債權債務關
    係存在，系爭抵押權設定係其等間所為通謀虛偽意思表示等
    語。惟此為上訴人甲○○所否認，並以前開情詞置辯。是本
    件所應審究者厥為：(一)系爭抵押權所擔保之債權是否存在？
    (二)系爭抵押權設定是否係上訴人甲○○、丁○○間通謀虛偽
    所為之意思表示，而應屬無效？(三)被上訴人訴請上訴人甲○
    ○塗銷系爭抵押權登記，有無理由？茲分別論述如下：
  (一)按「確認法律關係之訴，非原告有即受確認判決之法律上利
    益者，不得提起之。」，民事訴訟法第247條第1項前段定有
    明文。次按「所謂即受確認判決之法律上利益，係指法律關
    係之存否不明確，原告主觀上認其在法律上之地位有不安之
    狀態存在，且此種不安之狀態，能以確認判決將之除去者而
    言，若縱經法院判決確認，亦不能除去其不安之狀態者，即
    難認有受確認判決之法律上利益。」（最高法院52年台上字
    第1240號判例參照）。經查，本件被上訴人以先位之訴主張
    系爭抵押權及所擔保之上訴人間消費借貸債權不存在，並請
    求塗銷系爭抵押權之設定登記；而上訴人甲○○則爭執其與
    上訴人丁○○間確有消費借貸關係存在，堪認兩造間就系爭
    抵押權所擔保之債權債務關係之存否不明確，致被上訴人在
    私法上之地位有受侵害之不安狀態存在，且此不安狀態得以
    確認判決除去之，故被上訴人提起先位之訴請求確認系爭抵
    押權及所擔保之上訴人甲○○、丁○○間消費借貸債權不存
    在，有即受確認判決之法律上利益，合先敘明。
  (二)復按「確認法律關係不存在之訴，如被告主張其法律關係存
    在時，應由被告負舉證責任。」（最高法院42年台上字第
    170號判例參照）。又我國民法規定之消費借貸，通說認係
    要物契約，於當事人合意外，更須交付金錢或其他代替物，
    以移轉其所有權於他方，始能成立。故當事人主張有金錢消
    費借貸關係存在，須就其發生所具備之成立要件即金錢交付
    及借貸意思表示一致，負舉證之責任。經查，被上訴人主張
    上訴人甲○○、丁○○間並無金錢消費借貸關係存在，而上
    訴人甲○○則抗辯其與上訴人丁○○間確有金錢消費借貸之
    事實，揆諸前開說明，自應由上訴人甲○○負舉證之責。
  (三)上訴人甲○○雖抗辯：上訴人丁○○於94年10月起陸續向伊
    借款供金明書週轉，上訴人丁○○並於94年12月28日開立系
    爭本票予伊，惟系爭本票到期後，未能如期還款，上訴人丁
    ○○並持續向伊借款數百萬元等語，固據提出系爭本票、支
    票存款送款簿、存款憑條、匯款委託書、存摺、支票等影本
    及其所書立之資金往來說明為證（見原審卷第75頁至79頁、
    本院卷第30頁至42頁、44頁至49頁、61頁、66頁至70頁、72
    頁至86頁、119頁至155頁）。惟查：
    1.上訴人甲○○於本院自承：所有金錢往來均係伊與金明書
      接洽，上訴人丁○○並不知道，上訴人丁○○是提供擔保
      （見本院卷第26頁背面、57頁、97頁背面），核與上訴人
      甲○○所提出之上訴人丁○○所書立之「自述書」（見本
      院卷第43頁、71頁）內容相符。
    2.依上訴人甲○○所提出之前開匯款或存款等資料，僅95年
      5月8日4萬元、95年5月15日5萬元、95年5月23日5萬8,500
      元、95年6月1日15萬元、95年6月15日5萬元、95年8月15
      日60萬元之受款人為上訴人丁○○（見原審卷第76頁、77
      頁、本院卷第45頁至48頁、82頁至85頁），然除其中95年
      5月23日、95年6月15日二筆繳款人載明：「金明書」外，
      其餘則未載明何人存入，縱未載明存入人部分為上訴人甲
      ○○或其所委託之第3人所存，惟依上訴人甲○○所自承
      所有金錢往來均係與金明書接洽，則此部分亦顯係依金明
      書之指示而存入，據此自無法證明上訴人甲○○、丁○○
      間有金錢消費借貸關係存在。至其餘匯款或存款資料，受
      款人則為金明書或金鑫鮮公司，亦顯與上訴人丁○○無涉
      。再者，前開匯款或存款等資料，為自95年3月間起至同
      年8月15日止之匯、存款紀錄，據此亦不能作為上訴人丁
      ○○於94年12月28日簽發系爭本票前，曾向上訴人甲○○
      借款之有利證據。
    3.又上訴人甲○○所提出之支票影本（見本院卷第153頁至
      155頁），係由金鑫鮮公司所簽發，足見向上訴人甲○○
      借款者為金鑫鮮公司，而非上訴人丁○○。
    4.再依上訴人甲○○所提出之其本人及許佐玉之存摺影本，
      固顯示上訴人甲○○曾匯款予許佐玉，惟上訴人甲○○及
      許佐玉之存摺影本均無匯款予上訴人丁○○之紀錄，據此
      亦無法證明上訴人甲○○、丁○○間有金錢消費借貸關係
      存在。
    5.綜上，上訴人甲○○已自承向其借款者為金明書，而非上
      訴人丁○○，且依上訴人甲○○所提出之前開匯款或存款
      及支票等資料，尚不足以證明上訴人甲○○、丁○○間確
      有借貸款項之事實存在。此外，上訴人甲○○又未就上訴
      人丁○○於簽發系爭本票時或之前，暨其等間有交付、收
      受各筆借款此項有利於己事實，進一步舉證證明之，則上
      訴人甲○○抗辯：上訴人丁○○自94年10月起陸續向伊借
      款供金明書週轉，並簽發系爭本票予伊，到期後未如期還
      款，復持續向伊借款數百萬元，自不足採。從而，被上訴
      人以先位之訴請求確認系爭抵押權所擔保之債權不存在，
      即屬有據，應予准許。
  (四)末按表意人與相對人通謀而為虛偽意思表示者，其意思表示
    無效，民法第87條第1項前段定有明文。經查，上訴人甲○
    ○、丁○○間上開消費借貸關係不存在，既已如前述，而其
    等於辦理系爭抵押權設定登記時，卻填載上訴人丁○○為「
    義務人兼債務人」，此有系爭抵押權設定契約書在卷可稽（
    見本院卷第109頁至112頁），堪認上訴人甲○○、丁○○間
    設定系爭抵押權之合意，係其等彼此間通謀而為虛偽意思表
    示，依民法第87條第1項前段規定，為無效。而此項無效原
    因，復為上訴人甲○○、丁○○於設定登記時所明知，依民
    法第113條規定，上訴人丁○○就其所有如附表所示之不動
    產，即得請求上訴人甲○○塗銷系爭抵押權之設定登記，回
    復未為登記前之狀態。又上訴人丁○○係金鑫鮮公司向被上
    訴人借款債務之連帶保證人，其本人亦有向被上訴人借款，
    而金鑫鮮公司及其本人現仍有欠款到期未為清償之事實，既
    為兩造所不爭執，則依連帶保證、消費借貸之法律關係，上
    訴人丁○○對於金鑫鮮公司及其本人向被上訴人之借款，即
    應負連帶及清償責任。從而，被上訴人為保全其此項債權，
    於上訴人丁○○怠於行使上開其對於上訴人甲○○之回復原
    狀請求權時，依民法第242條規定，被上訴人自得代位行使
    之。故被上訴人以先位之訴，訴請確認系爭抵押權不存在，
    並代位請求上訴人甲○○塗銷系爭抵押權之設定登記，均為
    有理由，應予准許。
  (五)復按預備訴之合併，係以當事人先位之訴有理由，為備位之
    訴裁判之解除條件；先位之訴無理由，為備位之訴裁判之停
    止條件。本院就被上訴人先位之訴既認為有理由，就其備位
    之訴，即毋庸予以審究，附此敘明。
八、綜上所述，被上訴人主張：上訴人丁○○、甲○○間並無債
    權債務關係存在，系爭抵押權設定係其等所為通謀虛偽意思
    表示，為可採。上訴人甲○○抗辯：上訴人丁○○自94年10
    月起陸續向伊借款供金明書週轉，積欠數百萬元未償，上訴
    人丁○○始設定系爭抵押權予伊，為不可採。從而，被上訴
    人依民法第87條第1項前段、第242條之規定，先位聲明請求
    ：(1)確認上訴人甲○○就上訴人丁○○所有如附表所示之不
    動產，所設定第二順位最高限額200萬元抵押權所擔保之債
    權及抵押權均不存在；(2)上訴人甲○○於96年4月17日以三
    重地政所重中登字第010600號登記之200萬元最高限額抵押
    權應予塗銷；均為有理由，均應予准許。是則原審為上訴人
    敗訴之判決，核無不合。上訴意旨指摘原判決不當，求予廢
    棄改判，為無理由，應予駁回。
九、本件事證已臻明確，兩造其餘陳述及攻擊防禦方法，經審酌
    後核與判決結果不生影響，爰不再一一論述，附此敘明。
據上論結，本件上訴為無理由，依民事訴訟法第449條第1項、第
78條、第85條第1項前段、第385條第1項前段，判決如主文。
中    華    民    國    98    年    4     月    21    日
                  民事第十三庭
                      審判長法  官  黃騰耀
                            法  官  楊絮雲
                            法  官  周舒雁
正本係照原本作成。
如不服本判決，應於收受送達後20日內向本院提出上訴書狀，其
未表明上訴理由者，應於提出上訴後20日內向本院補提理由書狀
（均須按他造當事人之人數附繕本）上訴時應提出委任律師或具
有律師資格之人之委任狀；委任有律師資格者，另應附具律師資
格證書及釋明委任人與受任人有民事訴訟法第466條之1第1項但
書或第2項（詳附註）所定關係之釋明文書影本。
中    華    民    國    98    年    4     月    22    日
                              書記官  李明昇
附註：
民事訴訟法第466條之1（第1項、第2項）：
對於第二審判決上訴，上訴人應委任律師為訴訟代理人。但上訴
人或其他法定代理人具有律師資格者，不在此限。
上訴人之配偶、三親等內之血親、二親等內之姻親，或上訴人為
法人、中央或地方機關時，其所屬專任人員具有律師資格並經法
院認為適當者，亦得為第三審訴訟代理人。


司法院資訊處製作；財團法人民間司法改革基金會備份。
